臺灣高等法院臺南分院刑事裁定
                                    111年度毒抗字第582號
抗  告  人  周豫芳



上列抗告人因聲請觀察勒戒案件，不服臺灣雲林地方法院中華民
國111年6月27日所為111年度毒聲字第110號裁定，提起抗告，本
院裁定如下：
    主  文
原裁定撤銷，發回臺灣雲林地方法院。
    理  由
一、原裁定意旨詳如附件。
二、抗告意旨略以：本案未見檢察官具體審酌抗告人相關工作及
    家庭之特殊狀況，亦未就治療處遇方式給予抗告人陳述意見
    機會，且未見有關審酌是否採行附命完成戒癮治療緩起訴處
    分事項之訊問，即逕向法院聲請裁定觀察勒戒，無從知悉檢
    察官裁量依據為何，其裁量權之行使非無重大瑕疵，難謂適
    法妥當。又毒品危害防制條例於民國109年1月15日修正，同
    年7月15日施行，依此次修法意旨，應允以對被告權益侵害
    更小之自費接受參加戒癮治療為先。查抗告人罹患憂鬱症，
    併有焦慮及失眠及HIV，現由若瑟醫院診療中，抗告人自109
    年2月20日自行前往若瑟醫院就診，並進行美沙冬替代療法
    ，至今已無再施用毒品，於111年7月12日接受尿液藥物篩檢
    均呈現陰性反應，足證命抗告人為戒癮治療已足，無須再進
    行觀察勒戒。又抗告人患有嚴重子宮肌瘤經評估後，須於今
    年內摘除，若令其觀察勒戒實不利其治療。抗告人目前於餐
    館任職，工作態度良好，收入穩定，抗告人年紀尚輕，對違
    反毒品危害防制條例之行為，業經深刻反省，已積極回歸社
    會家庭。故附戒癮治療之緩起訴處分，應該是合乎比例原則
    之手段，復對公共利益之維護無所妨礙，且侵害較小，是本
    案檢察官所為觀察勒戒之聲請及原審所為觀察勒戒之裁定，
    顯然違反比例原則，綜上，懇請撤銷原裁定，駁回檢察官觀
    察勒戒之聲請。　　
三、按犯毒品危害防制條例第10條之罪者，檢察官應聲請法院裁
    定，令被告入勒戒處所觀察、勒戒，其期間不得逾2月；觀
    察、勒戒後，檢察官依據勒戒處所之陳報，認受觀察、勒戒
    人無繼續施用毒品傾向者，應即釋放，並為不起訴之處分；
    依前項規定為觀察、勒戒執行完畢釋放後，3年後再犯第10
    條之罪者，適用前二項之規定；觀察、勒戒或強制戒治執行
    完畢釋放後，3年內再犯第10條之罪者，檢察官應依法追訴
    。又毒品危害防制條例第20條第1項之程序，於檢察官先依
    刑事訴訟法第253條之1第1項、第253條之2第1項第4款至第6
    款或第6款規定，為附條件之緩起訴處分時，不適用之。前
    項緩起訴處分，經撤銷者，檢察官應繼續偵查或起訴。此毒
    品危害防制條例第20條第1項、第2項、第3項、第23條第2項
    、第24條第1項、第2項分別定有明文。是對於施用毒品之初
    犯、3年後再犯者，檢察官除得向法院聲請送觀察勒戒外，
    亦得依毒品危害防制條例第24條規定，以附命完成精神治療
    、心理輔導或其他適當之處遇措施、向公庫支付一定公益性
    質之金額、提供40小時以上240時以下之義務勞務、預防再
    犯所為之必要命令等條件之緩起訴處分。再參照新法第24條
    之修正理由，是「為使毒品施用者獲得有利於戒除毒品之適
    當處遇」，緩起訴之條件宜回歸刑事訴訟法第253條之2第1
    項規定以「變得多元」，且緩起訴處分是利用機構外之處遇
    ，協助施用毒品者戒除毒癮，為達成戒除毒癮之目的，於撤
    銷緩起訴處分後，宜由檢察官依法繼續偵查或起訴，亦即仍
    有現行條文第20條觀察、勒戒及強制戒治制度之適用，俾利
    以機構內之處遇方式協助其戒除毒癮，「亦得為不同條件或
    期限之緩起訴處分」，故此次修法之目的，乃為協助施用毒
    品者戒除毒癮，使檢察官在對施用毒品者為處遇時能得有更
    多元之裁量，以使毒品施用者獲得「有利」於戒除毒品之適
    當處遇。然檢察官此對於施用毒品者「多元處遇」之裁量權
    ，其行使並非毫無限制。在裁量決定過程中，除不得逾越法
    定之裁量範圍（裁量逾越），並應符合法規授權之目的（裁
    量濫用），且不得有消極不行使裁量權（裁量怠惰）之情事
    ，亦需為「合義務性裁量」。考察立法賦予檢察官對於施用
    毒品者有更多元處遇之裁量權之目的，既是在為協助施用毒
    品者戒除毒癮，以使毒品施用者獲得「有利」於戒除毒品之
    適當處遇，自應先行聽取施用毒品者之意見，以瞭解其主觀
    意願及客觀現實情況，如得聽取而未聽取，即逕行對施用毒
    品者聲請送觀察、勒戒，且未能具體說明理由（如現因另案
    在監在押、或即將入監執行等，依法務部於110年4月10日所
    修正之「毒品戒癮治療實施辦法及完成治療認定標準」第2
    條第2項等規定，已不宜再為附條件之緩起訴處分等情），
    自難認已為合義務性之裁量，法院自應介入審查。
四、經查：
（一）本件抗告人基於施用第一、二級毒品之犯意，㈠於108年5
      月12日下午3時許，在雲林縣崙背鄉之友人住處，以將第
      一、二級毒品海洛因、甲基安非他命混合後置入玻璃球內
      ，再用火燒烤後吸食所生煙霧之方式，同時施用第一、二
      級毒品1次。嗣於翌（13）日晚間11時30分許，在桃園市○
      ○區○○里○○00號前為警盤查並採尿送驗後，檢出嗎啡、可
      待因、安非他命、甲基安非他命陽性反應；㈡於108年7月2
      1日上午7時許，在雲林縣○○鎮○○路○段000巷00號之0○樓00
      0室居處，以將第一、二級毒品海洛因及甲基安非他命摻
      入香煙及置入玻璃球，再用火點燃或燒烤後吸食所生煙霧
      之方式，同時施用第一、二級毒品1次。嗣於翌（22）日
      凌晨4時20分許，為警在同址扣得周豫芳持有第二級毒品
      甲基安非他命1包（毛重0.49公克）及吸食器1組，並採尿
      送驗後，檢出嗎啡、安非他命、甲基安非他命陽性反應，
      始悉上情。犯罪事實㈠部分，業據被告周豫芳於警詢及偵
      查中坦承不諱（毒偵2875號卷第11至18頁、第161至162頁
      ），且其於108年5月14日凌晨2時55分許為警採集尿液送
      驗，經以EIA酵素免疫分析法為初步檢驗及以GC/MS氣相層
      析/質普儀法為確認檢驗之結果，確呈安非他命、甲基安
      非他命、可待因、嗎啡陽性反應等情，有台灣檢驗科技股
      份有限公司濫用藥物實驗室－台北濫用藥物檢驗報告、應
      受尿液檢驗人尿液檢體採集送驗紀錄表、桃園市政府警察
      局大園分局被採尿人尿液暨毒品真實姓名與編號對照表、
      檢體監管紀錄表、勘察採證同意書各1份（毒偵2875號卷
      第77至79頁、第85頁、第171頁）在卷可查，是被告此次
      施用第一、二級毒品之行為甚明，堪予認定；另就犯罪事
      實㈡部分，亦於警詢及偵查中坦承不諱（警296號卷第1至3
      頁、毒偵995號卷第8至9頁），於108年7月22日上午10時3
      0分許為警採集尿液送驗，經EIA初篩、LC/MS/MS確認之結
      果，確呈安非他命、甲基安非他命、嗎啡陽性反應等情，
      有臺南市政府衛生局檢驗結果報告、臺灣雲林地方檢察署
      鑑定許可書、勘察採證同意書、臺南市政府警察局刑事警
      察大隊偵辦毒品危害防制條例案送驗尿液編號及年籍對照
      表、尿液初步檢驗報告單各1份（警296號卷第24至27頁、
      毒偵995號卷第32頁）在卷可查，是抗告人上開2次施用第
      一、二級毒品之犯行，固已堪認定。
（二）然查：本件抗告人前曾因施用毒品案件，二度經法院裁定
      送觀察勒戒，最近一次係經臺灣新北地方法院（原臺灣板
      橋地方法院，下稱新北地院）以93年度毒聲字第1283號裁
      定送觀察、勒戒，認有繼續施用毒品傾向，再經同院以94
      年度毒聲字第410號裁定送戒治處所施以強制戒治，於94
      年2月18日執行完畢出所（轉另案執行），其後則無再經
      觀察、勒戒或強制戒治之執行紀錄，且抗告人除本件外，
      現別無他案在偵查或審理中，亦無案件待執行，此有臺灣
      高等法院被告前案紀錄表1份在卷可參，故檢察官仍有聲
      請送觀察勒戒或再為緩起訴處分之多元處遇之裁量空間，
      然卻未先行聽取抗告人之意見，瞭解其主觀意願及客觀現
      實狀況後，再為對抗告人戒除毒癮有利之裁量，且於本案
      中聽取抗告人之意見，亦無任何困難，自應本於上開法律
      規定及立法目的，先聽取抗告人之意見，再就個案情節具
      體斟酌、裁量後，始做出最妥適之處遇，以貫徹新法賦予
      檢察官多元處遇裁量權之精神，然本件檢察官卻未先聽取
      抗告人之意見，亦未能具體說明何以不為附條件之緩起訴
      處分，即逕向法院聲請送觀察勒戒，原審法院於收案後亦
      未為傳喚、調查，是檢察官之聲請及原裁定准予觀察勒戒
      ，程序上即有再行審酌之處。
五、綜上，原裁定以抗告人確有於前述時、地施用第一、二級毒
    品之犯行，即准許檢察官之聲請，命其至勒戒處所觀察、勒
    戒，非無商榷之餘地。抗告人提起本件抗告，為有理由，自
    應由本院將原裁定撤銷，發回原審法院，另為適法之裁定。
據上論斷，應依刑事訴訟法第413條前段，裁定如主文。
中　　華　　民　　國　　111 　年　　7 　　月　　28　　日
                  刑事第四庭    審判長法  官  郭玫利
                                      法  官  陳金虎 
                                      法  官  林臻嫺
以上正本證明與原本無異。
不得再抗告。
　　　　　　　　　　　　　　　　　　　書記官  劉素玲
中　　華　　民　　國　　111 　年　　7 　　月　　28　　日